臺灣高等法院民事判決　九十年度家上字第三一七號
　　　上　訴　人　　乙○○
　　　訴訟代理人　　陳峰富律師
　　　複　代理人　　蕭世光律師
　　　被　上訴人　　甲○○
　　　訴訟代理人　　廖年盛律師
右當事人間離婚事件，上訴人對於中華民國九十年十月九日臺灣士林地方法院九十年
度婚字第二四四號第一審判決提起上訴，本院判決如左：
　　  主      文
上訴駁回。
第二審訴訟費用由上訴人負擔。
      事      實
甲、上訴人方面：
一聲明：
  (一)原判決廢棄。
  (二)右廢棄部分，被上訴人在第一審之訴駁回。
二陳述：除與第一審判決記載相同者予以引用外，補稱：
  (一)兩造於七十三年間結婚，婚後居住臺北市○○區○○街四十六巷四十五號三樓。
    於七十四年間生下一子，七十五年間，被上訴人以個性不合為由，提出離婚之議
　　，上訴人不允。被上訴人進而搬離住處。七十七年間，上訴人子至被上訴人定居
    之鹿港，竟遭被上訴人毆打辱罵，上訴人即攜子返回臺北。自此上訴人母兼父職
    撫育兩造之子至今。八十四年間，上訴人搬至士林區○○路現址居住至今。
  (二)查兩造結婚後，上開長順街四十六巷四十五號三樓，或士林區○○路二五一巷二
    弄四號四樓，皆為被上訴人名下所有，兩造間未有同居之事實，完全係被上訴人
    一方所造成，應完全歸責於被上訴人。
  (三)士林福林路住家建築完成日期係七十三年十月十八日，兩造係在被上訴人父母同
    意下，始遷入剛落成新屋居住，此乃人情之常，絕非上訴人藉故與公婆相處不合
    ，而不與父母同住。臺北市雙園區調解委員會通知，日期為七十七年八月十七日
　　進行調解，且申請人為上訴人並非被上訴人。非被上訴人所稱之七十六年十月間
　　及被上訴人聲請。八十五年十月間之「協議離婚書」，係被上訴人所擬手稿及所
　　訂條件，打字而成，並非如被上訴人於原審所稱係迫於上訴人威嚇下所為。
  (四)被上訴人所稱其支付上訴人母子費用一節，實際上被上訴人僅支付學費新臺幣（
    下同）六萬餘元，其餘均非事實。被上訴人就上訴人何時離家、與子女互動情形
    所述不一。兩造所生之子許元隆於七十四年十一月二十七日出生後，一直由上訴
    人照顧中，上訴人及小孩許元隆一直期盼被上訴人能返家照顧上訴人及小孩許元
    隆之生活起居。惟被上訴人因不願返家，上訴人基於生活之需求，始於七十六年
    二月十六日起，外出工作，賺取生活費用，許元隆則另請褓姆代為照顧，一直到
    許元隆上小學為止。
  (五)原判決引用許元隆之證詞，頗有斷章取義之情事。其對兩造分居之歸責對象，僅
　　就維護子女最佳利益方面，以裁判離婚之方式可能適得其反。被上訴人所稱許元
　　隆預防注射時間、念幼稚園時間等均與事實不符。上訴人迄今仍為家庭之和諧，
　　讓小孩擁有最佳成長環境而努力，縱認定兩造因長久未有共同生活之事實，符合
　　民法第一千零五十二條第二項之規定，惟造成兩造長久未能共同生活之事實，非
　　可歸責於上訴人，被上訴人不得據此而請求裁判離婚。
三證據：除援用第一審所提出者外，補提：
  上證(一)：上訴人之戶口名簿影本乙份。
  上證(二)：臺北市○○路二五一巷二弄四號四樓建物登記謄本影本乙份。
  上證(三)：七十八年一月二十五日台北七四支局存證信函第廿六號影本。
  上證(四)：臺北市雙園區調解委員會通知影本。
  上證(五)：被上訴人離婚協議書手稿影本。
  上證(六)：上訴人支付學費支票影本。
  上證(七)：七十六年三月十二日台北七十四支郵局存證信函第七三五號影本。
  上證(八)：上訴人勞工保險被保險人投保資料表影本。
　上證(九)：七十八年九月二十九日台北卅一支局郵局存證信函第四一三號影本。
  上證(十)：證人許元隆親筆手稿影本。
  上證(十一)：許元隆預防接種記錄卡影本。
  上證(十二)：許元隆於梅花幼稚園之收據影本。
  上證(十三)：許元隆之西園醫院病歷影本。
  上證(十四)：七十九年二月十九日台北七十四支郵局存證信函第二十三號影本。
  聲請訊問證人許元隆。
乙、被上訴人方面：
一聲明：上訴駁回。
二陳述：除與第一審判決記載相同者予以引用外，補稱：
  (一)上訴人主張無同居之事實，係被上訴人一方所造成，應完全歸責於被上訴人云云
    ，非屬實在。
  (二)上訴人藉故與公婆不合，要求不與父母同住，被上訴人迫於無奈，遂與上訴人搬
    至前開士林區○○路社會處，子許元隆出生後，為方便協助照顧孩子，兩造又搬
　　回長順街住處。七十五年十月間被上訴人至中央大學訓練三個月，上訴人不滿受
　　訓期間過長，於同年十一月間離家出走。七十五年十二月間上訴人返家強行帶走
　　孩子。七十五年十二月間被上訴人母親住院開刀，上訴人亦未返家幫忙照顧，七
　　十六年七月間被上訴人父母見兩造之婚姻不睦，興念返回鹿港，被上訴人再次要
　　求上訴人一同搬回鹿港居住，仍遭上訴人拒絕，被上訴人遂獨自陪父母搬回鹿港
　　，同時請調至彰化工作，方便照顧父母。七十六年八月間上訴人自行搬回長順街
　　居住、更換門鎖，拒絕被上訴人進入。上訴人不體念被上訴人身為獨子須獨自負
　　起照顧父母責任之立場，拒絕移居鹿港，上訴人見婚姻，難以維持，乃詢問上訴
　　人離婚條件為何？但條件未談妥。七十七年初，被上訴人要求上訴人至鹿港定居
　　遭拒，七十七年五月間，被上訴人將孩子至鹿港，上訴人知悉後以暴力欲抱回孩
　　子，被上訴人為了孩子安全，讓上訴人將孩子帶走。七十七年間，被上訴人再提
　　離婚，條件仍未談妥。七十七年八月間，上訴人攜子至鹿港，但係當日回，從未
　　表示欲返回鹿港同住，被上訴人也從未曾毆打過上訴人，上訴人之驗傷單不知
    何來，此後上訴人即未曾返回鹿港。嗣兩造曾談離婚，均因條件不合未協議離婚
    。
  (三)上訴人母子移居士林福林路的房子時，被上訴人花費約二十萬元購新傢俱，小孩
　　子長大後，被上訴人自八十八年一月起至九十年一月花費共四十萬元，八十七年
　　七月購買五萬元之電腦設備、暑期旅遊團計花十二萬元，未棄上訴人不顧。
三證據：援用第一審所提出者。
      理      由
一查兩造於七十三年五月二十二日結婚，婚姻關係現仍存續，有兩造之戶籍謄本、戶
  口名簿在卷可憑（見原審卷第十四頁、第二十二頁－第二十五頁），合先敘明。
二本件被上訴人起訴主張兩造於七十三年間結婚，於七十五年間分居，迄今分居已達
  十五年之久，兩造婚姻已出現破綻，依民法第一千零五十二條第二項之規定請求離
  婚等語；上訴人則以兩造雖已分居達十五年，然非屬不能維持婚姻之重大事由，八
  十五年間之協議離婚，係上訴人被恐嚇而為，縱分居達十五年係不能維持婚姻之重
  大事由，亦係可歸責於被上訴人，被上訴人亦不得請求離婚云云資為抗辯。
三被上訴人主張兩造於七十三年間結婚，於七十五年間分居迄今之事實，有兩造之戶
  口名簿、戶籍謄本等附卷足稽，依兩造設籍於臺北市○○區○○路二五一巷二弄四
  號四樓之戶口名簿上載「甲○○－遷出。」（見原審卷第十四頁），足證被
  上訴人於七十五年十二月十八日遷出兩造原設籍之上開士林區○○路址。再參諸兩
  造所生之子許元隆於原審九十年七月二十六日言詞辯論時到庭證稱：「我現在十五
  歲，自我有記憶開始，父母即不住在一起，我一直和母親住在一起：：我母親目前
  住在士林，而我父親目前在彰化工作，所以住在鹿港：：。」，有許元隆筆錄附卷
　足稽（見原審卷第十二頁），查許元隆係七十四年十一月二十七日生，有許元隆之
　戶口名簿可參（見原審卷第十四頁），許元隆於七十五年其父母即兩造分居時，許
　元隆方滿一歲餘，以許元隆稱其自有記憶以來父母即不住一起一節以觀，被上訴人
　主張兩造於七十五年分居迄今之事實，係屬實在。
四查婚姻乃男女雙方情投意合之結合，即夫妻因婚姻結合為婚姻共同體，營共同生活
  ，為達此營共同生活之目的，乃法律規定夫妻互負同居之義務（民法第一千零零一
  條），苟夫妻結婚後，非有正當理由即拒絕與他方同居，即無以維持婚姻之目的。
  查兩造自七十五年分居迄今，已達十五年，有如前述，上訴人雖主張被上訴人曾辱
  罵、毆打上訴人，惟未據上訴人舉證以實其說，上訴人所提出之驗傷診斷書（見彰
  化地院卷第十六頁），僅得證明其有受傷之事實，無由證明係被上訴人傷害所致，
  是上訴人無民法第一千零零一條但書「但有不能同居之正當理由者，不在此限。」
　之規定之情形，則上訴人仍有與被上訴人履行同居之義務，乃兩造已分居達十五年
　餘，兩造徒有婚姻之名義，無實質婚姻生活，當已構成難以維持婚姻之重大事由，
　上訴人辯稱兩造分居達十五年亦非屬難以維持婚姻之重大事由云云，非屬可採。
五按「有前項以外之重大事由，難以維持婚姻者，夫妻之一方得請求離婚。但其事由
  應由夫妻之一方負責者，僅他方得請求離婚。」民法第一千零五十二條第二項定有
  明文。兩造分居達十五年餘之事實，已構成難以維持婚姻之重大事由，已如前述。
　上訴人雖又辯稱此事由完全可歸責於被上訴人，被上訴人不得請求離婚云云。然上
　訴人亦不爭執兩造分居之初係因被上訴人調職（見原審卷第一三七頁），而調職非
　屬可歸責被上訴人之事由。被上訴人因調職造成兩造分居後，兩造均不願再遷就對
　方同居於同一處所，其原因據被上訴人稱「可能因為觀念不同。」，上訴人就此不
　爭執，且稱「（所謂觀念不合是指何？）可能是對事、家庭的方式觀念不合。」（
　見本院卷第一三七頁、第一三八頁），再參諸許元隆於原審所稱：「：：但為何不
　能在一起的原因，可能是觀念及個性不合：：」（見原審卷第十二頁），堪認兩造
　自七十五年因被上訴人調職造成分居迄今，確係因兩造觀念、個性不合所致。該兩
　造觀念、個性不合之事由，於上訴人未舉證證明兩造觀念個性不合係被上訴人偏差
　行為所致，被上訴人有責性較重前，應認兩造均有同等程度之可歸責性。雖許元隆
　又稱「他們吵架時，較合理的一方，多為母親。」（見原審卷第十二頁），然許元
　隆既自小與母親同住迄今，則其主觀認為父母吵架時，母親多較合理，乃事屬當然
　，自不得以許元隆該證言認被上訴人之有責程度重於上訴人。再按夫妻均有民法第
　一千零五十二條第二項但書規定難以維持婚姻之重大事由應由夫妻之一方負責者，
　僅他方得請求離婚，係為公允而設，故難以維持婚姻之重大事由，夫妻雙方均須負
　責時，應比較衡量雙方之有責程度，僅責任較輕之一方，得向責任之他方請求離婚
　，有責程度相同時，雙方均得請求離婚，始符公平。（最高法院九十年度臺上字第
　二二一五號判決參照）。兩造自七十五年間分居迄今，已構成難以維持婚姻之重大
　事由，且該事由兩造之有責程度相同，揆諸前開說明，被上訴人據以請求離婚，於
　法有據，應予准許。原判決判准兩造離婚，理由雖未盡相同，但結論則無二致，原
　判決仍應判予維持。上訴意旨指摘原判決不當，求予廢棄改判，為無理由，應予駁
　回。
六本件因事證已臻明確，兩造其餘攻擊、防禦方法及所為之立證，與判決之結果不生
  若何影響，無庸再逐一予以論究，合併敘明。
據上論結，本件上訴為無理由，依民事訴訟法第四百四十九條第一項、第二項、第七
十八條判決如主文。
中　　　華　　　民　　　國　　九十一　　年　　　三　　　月　　十　九　　日
　　　　　　　　　　　　      民事第一庭
　　　　　　　　　　　　　　　　　審判長法　官　洪　仁　嘉
                             　　　     法　官  黃　莉　雲
　　　　　　　　　　　　　　　　　　　　法　官  湯　美　玉
右正本係照原本作成。
如不服本判決，應於收受送達後二十日內向本院提出上訴書狀，其未表明上訴理由者
，應於提出上訴後二十日內向本院補提理由書狀（均須按他造當事人之人數附繕本）
上訴時應提出委任律師或具有律師資格之人之委任狀；委任有律師資格者，另應附具
律師及格證書及釋明委任人與受任人有民事訴訟法第四百六十六條之一第一項但書或
第二項（詳附註）所定關係之釋明文書影本。
中　　　華　　　民　　　國　　九十一　　年　　　三　　　月　　二　十　　日
　　　　　　　　　　　　　　　　　　　　書記官  王　敬　端
附註：
民事訴訟法第四百六十六條之一（第一項、第二項）：
對於第二審判決上訴，上訴人應委任律師為訴訟代理人。但上訴人或其法定代理人具
有律師資格者，不在此限。
上訴人之配偶、三親等內之血親、二親等內之姻親，或上訴人為法人、中央或地方機
關時，其所屬專任人員具有律師資格並經法院認為適當者，亦得為第三審訴訟代理人
。
